臺灣臺中地方法院民事判決
108年度訴字第1388號
原      告  施庚寅  
訴訟代理人  許崇賓律師
複 代理 人  林郁唯  
被      告  施昺和  
            施亭妤  
上  二  人
訴訟代理人  施彩玲  
被      告  施義福(即施坤煙、施慶裕、施軒芳、施謝月琴之
            承當訴訟人)

訴訟代理人  賴書貞律師
複 代理 人  劉憲璋律師
上列當事人間請求分割共有物事件，本院於民國111年8月11日言
詞辯論終結，判決如下：
    主      文
兩造共有坐落臺中市○○區○○段○○○○地號土地（面積二千二百七十
五點七五平方公尺），應依如附圖二所示方法分割，其中編號甲
部分面積二百四十二點五八平方公尺分歸原告取得；編號乙部分
面積一百六十一點七二平方公尺分歸被告施昺和、施亭妤按應有
部分各二分之一共有；編號丙部分面積二百五十一點零二平方公
尺、編號丁部分面積一千兩百八十五點三三平方公尺分歸被告施
義福取得；編號戊部分面積三百三十五點ㄧ平方公尺分歸兩造按
如附表一「原應有部分比例」欄所示應有部分共有。
施昺和、施亭妤、施義福應分別補償原告如附表二「應補償之金
額」欄所示金額。
訴訟費用由兩造按附表一「原應有部分比例」欄所示比例負擔。
 
    事實及理由
壹、程序事項
　　本件原告訴請分割臺中市○○區○○段0000地號土地（面積2,27
    5.75平方公尺，重測前地號為同區王田段64地號土地，下稱
    系爭土地），於起訴時原列被告施昺和、施亭妤（下合稱施
    昺和等2人）及訴外人施坤煙、施慶裕、施軒芳為被告（見
    本院卷一第15頁）。嗣原告於訴訟進行中，追加訴外人即起
    訴時之共有人施謝月琴為被告（見本院卷一第113至115頁）
    ；施慶裕、施軒芳、施坤煙、施謝月琴亦先後於訴訟繫屬中
    之民國108年5月15日、同年11月20日，將渠等應有部分全部
    移轉予施義福，有土地登記謄本可憑（見本院卷一第85至87
    、225至227頁）。茲經施義福聲明承當訴訟（見本院卷一第
    111、223頁），據原告與施坤煙、施慶裕、施軒芳、施謝月
    琴同意（見本院卷一第101、217、288頁，卷二第69頁），
    核與民事訴訟法第255條第1項第5款、第254條第2項規定相
    符，應予准許。
貳、實體事項
一、原告主張：系爭土地為兩造共有，應有部分分別如附表一「
    原應有部分比例」欄所示。系爭土地並無不能分割之情事，
    亦未定有分割之期限，兩造復經協議分割未果等情。爰依民
    法第823條第1項、第824條第2項規定，求為判決准予將系爭
    土地依附圖一【即臺中市龍井地政事務所（下稱龍井地政所
    ）111年4月14日龍土測字第45500號收件之複丈成果圖】所
    示方法分割，其中編號甲部分、面積163.42平方公尺分歸施
    昺和等2人維持共有；編號乙部分、面積245.14平方公尺分
    歸伊取得；編號丙部分、面積220.92平方公尺與編號丁部分
    、面積1331.63平方公尺分歸施義福取得；編號戊部分、面
    積314.64平方公尺分歸兩造按原應有部分比例維持共有（下
    稱方案一）。
二、被告則以：
　㈠施昺和等2人：同意分割，然應依如附圖二（即龍井地政所11
    0年12月23日龍土測字第167800號收件之複丈成果圖）所示
    方法分割，其中編號甲部分、面積242.58平方公尺分歸原告
    取得；編號乙部分、面積161.72平方公尺分歸伊等按應有部
    分各2分之1維持共有；編號丙部分、面積251.02平方公尺與
    編號丁部分、面積1285.33平方公尺分歸施義福取得；編號
    戊部分、面積335.1平方公尺分歸兩造按原應有部分比例維
    持共有（下稱方案二）等語，資為抗辯。
　㈡施義福：同意分割，也同意原告之分割方案。
三、本院得心證之理由：
　㈠按各共有人，除法令另有規定外，得隨時請求分割共有物，
    但因物之使用目的不能分割或契約訂有不能分割之期限者，
    不在此限，民法第823條第1項定有明文。查系爭土地為兩造
    共有，應有部分各如附表一「原應有部分比例」欄所示，有
    土地登記謄本（見本院卷一第225至227頁）、土地標示資料
    （見本院卷二第131頁）可稽。次系爭土地為都市計畫範圍
    內土地，使用分區為農業區，惟非屬農業發展條例所稱之耕
    地，無不得分割之限制，有臺中市大肚區都市計畫土地使用
    分區證明書（見本院卷一第417頁）、龍井地政所109年10月
    19日龍地二字第1090007137號函（見本院卷一第381頁）、
    臺中市政府都市發展局同年月16日中市都建字第1090200975
    號函（見本院卷一第383頁）可佐，堪認並無因物之使用目
    的致不能分割情形。又兩造間就系爭土地無不能分割之協議
    ，復迄未達成分割協議，是揆諸前揭規定，原告訴請裁判分
    割系爭土地，即屬有據。
　㈡按分割之方法不能協議決定，或於協議決定後因消滅時效完
    成經共有人拒絕履行者，法院得因任何共有人之請求，命為
    下列之分配：一、以原物分配於各共有人。但各共有人均受
    原物之分配顯有困難者，得將原物分配於部分共有人。以原
    物為分配時，因共有人之利益或其他必要情形，得就共有物
    之一部分仍維持共有，民法第824條第2項第1款、第4項各有
    明文。次法院定共有物分割之方法，應斟酌各共有人之意願
    、利害關係、共有物之性質、分割前使用狀況、分割後各部
    分所得利用之價值及經濟效用、全體共有人利益等有關情狀
    ，於符合公平經濟原則下，為適當之決定。查：
　⒈系爭土地面積2275.75平方公尺，其上如附圖三編號A、B、C
    、D、E、F、G、H1、H2、I、J所示範圍，現況為建物（下依
    序稱A、B、C、D、E、F、G、H1、H2、I、J建物），A建物為
    施昺和等2人之父搭建，並由施昺和等2人繼承，C建物亦為
    施昺和等2人所有，A、C建物現由施昺和與其配偶、訴外人
    施彩玲住居使用；B、D建物為施軒芳所有，惟施軒芳現未住
    居該處；E建物為施氏家族所有之神明廳；F、I建物為施義
    福所有，惟施義福現未使用F、I建物或系爭土地上之其他建
    物，F、I建物亦係閒置；H1、H2建物為原告所有及住居使用
    ；J建物則無人使用。又系爭土地須經北側同段203地號土地
    （下稱203地號土地）連接至位在同段202地號土地（下稱20
    2地號土地）上之私設通路，以與王福街430巷相連等情，業
    經兩造陳述明確（見本院卷一第121至122頁，卷二第64、22
    8、310至311頁），且有上載土地登記謄本（見本院卷一第2
    25至227頁）、地籍圖（見本院卷一第31頁）、現場照片（
    見本院卷一第89至91、127至131頁）、GOOGLE空拍圖與網路
    圖像（見本院卷一第357至359頁）、石亦隆不動產估價師事
    務所（下稱石亦隆事務所）111年6月15日隆中訴字第111050
    3號函檢送之不動產估價報告書（下稱系爭估價報告書）所
    附空照圖及照片（見系爭估價報告書第17至19、29頁）可憑
    ，並經本院會同龍井地政所至現場履勘屬實，有勘驗筆錄可
    佐（見本院卷一第121至122頁）。
　⒉方案一、方案二皆係在系爭土地中央開設寬約6米之道路留供
    兩造維持共有，並均按兩造應有部分比例換算為面積後，各
    分配於道路兩側，兩造分得部分俱直接與上開共有道路相連
    ，僅方案一之道路係呈西北至東南走向，方案二之道路係呈
    東北至西南走向；而分割後各方案之各部分土地形狀皆大致
    方正、地界完整，並均達一定面積，此觀方案一、方案二內
    容及原告、施昺和等2人所提分割方案草圖（見本院卷二第1
    63、177頁）即明，足徵無論採方案一或方案二，分割後各
    部分土地均有對外通路，且得供各共有人分別為有效利用。
    再經本院囑託石亦隆事務所鑑定系爭土地經以方案一、方案
    二分割後之各部分土地價值，據該所依現場勘察及參考分割
    後各筆土地之臨路情形、道路寬度、臨路寬度、最大深度、
    形狀、面積等條件後，評估單價均介於每平方公尺新臺幣（
    下同）2萬4,902元至2萬5,579元，有系爭估價報告書可考（
    見系爭估價報告書第2至3、50至53頁），可見按方案一或方
    案二分割後之各部分土地經濟價值亦皆約莫相當，並無重大
    差異。原告主張以方案一分割後，各筆土地地形較為方正，
    且經濟價值高於方案二云云，並不可採。
　⒊本院審酌系爭土地前述使用現況、分割後各部分土地之利用
    價值與經濟效用，並參以依施昺和等2人陳稱：伊等之建物
    在921地震前有翻新過，希望能保留A建物，施昺和亦希望繼
    續住在該處等語（見本院卷一第353頁，卷二第65、228頁）
    ，堪認施昺和長年使用系爭土地並實際住居該處，對A建物
    所坐落之系爭土地範圍，在感情及生活上均有密不可分之依
    存關係；而原告現固亦住居在H1、H2建物內，然考諸原告陳
    以：現場建物已很老舊，伊亦年事甚高，提出方案一之目的
    是將來可以在分得土地上蓋房子，伊原本使用之建物縱被拆
    除亦無妨等語（見本院卷二第64頁），可見原告苟能於分割
    後分得足供日後建屋之面積，仍得按原告之規劃有效利用土
    地，尚不因未受分配現使用位置之土地範圍而異；又施義福
    現未使用系爭土地或上方建物，已如前述，酌以施義福曾陳
    以：對於方案一、方案二都可接受等語（見本院卷二第71、
    227頁），益徵施義福就受分配位置應無特別之利害關係等
    一切情狀，認如採方案二所示方法分割，將系爭土地如附圖
    二編號甲部分、面積242.58平方公尺分歸原告取得；如附圖
    二編號乙部分、面積161.72平方公尺分歸施昺和等2人取得
    ，並各以按其等原應有部分比例換算後之應有部分即各2分
    之1維持共有；如附圖二編號丙部分、面積251.02平方公尺
    及編號丁部分、面積1285.33平方公尺分歸施義福取得；如
    附圖二編號戊部分、面積335.10平方公尺分歸兩造按渠等就
    系爭土地之原應有部分比例維持共有，施昺和等2人取得之
    範圍大致為A建物所在位置，將使施昺和得保留A建物之大部
    分並繼續按現況使用方法住居該處，不致流離失所，而原告
    固未受分配H1、H2建物所在位置，惟尚與原告日後拆除原建
    物及在分得土地建屋之計畫無悖，又各共有人取得之面積皆
    與按渠等原應有部分比例換算之面積相當，核與公平原則相
    符，且分割後各部分土地形狀完整，並均與基地內留設之共
    有通路相連，對外通行無虞，應足令各共有人皆得按自己意
    願有效利用或開發系爭土地，當可使系爭土地分割後之利用
    價值與經濟效用最大化。是以上開方法作為系爭土地之分割
    方法應為適當。
　⒋原告雖主張：方案一較符合多數共有人之意願，且不得僅因
    施昺和欲保留老舊建物，即妨害系爭土地整體利用開發云云
    。然系爭土地之共有人現僅原告、施昺和等2人、施義福計4
    人，難認方案一係獲過半數共有人同意。再施昺和等2人既
    未同意與原告、施義福共同開發土地，自無從徒以系爭土地
    上所存建物之價值不高，若將系爭土地上現有建物全數拆除
    並整體規劃開發，或可產生更大經濟利益為由，即無視施昺
    和等2人維持現況使用方式、以維施昺和生存權益之利益。
    是原告前揭主張，並不可採。
　⒌施義福固又抗辯：倘採方案二，伊分得之土地將無建築線，
    土地未能發揮經濟價值云云（見本院卷二第289頁）。然依
    施義福自承：目前現場還未申請指定建築線，須將來依現場
    通路情形去指定建築線等語（見本院卷二第310至311頁），
    而方案二已有留設寬約6米之共有道路供通行，亦如前述，
    則系爭土地分割後之建築線位置，既須視將來現場通路情形
    始得確定，自不足認苟採方案二所示分割方法，必將使施義
    福分得土地未能臨接建築線。施義福所辯上詞，尚難採取。
　㈢按以原物為分配時，如共有人中有未受分配，或不能按其應
    有部分受分配者，得以金錢補償之，民法第824條第3項定有
    明文。而法院裁判分割共有物時，除應斟酌各共有人之利害
    關係，及共有物之性質外，尚應斟酌共有物之價格，倘共有
    人中所受分配之不動產，其價格不相當時，法院非不得命以
    金錢補償之（最高法院83年度台上字第2452號判決意旨參照
    ）。查經本院囑託石亦隆事務所鑑定系爭土地按方案二所示
    方法分割後各部分土地價值結果，如附圖二所示甲、乙、丙
    、丁、戊部分土地價值各為605萬1,643元、406萬1,760元、
    642萬841元、3,203萬9,421元、506萬2,356元，合計5,363
    萬6,021元；經依上開鑑定價值計算各共有人按原應有部分
    比例應分得之價值與實際分得價值後，原告實際分得價值較
    按其原應有部分比例應分得價值少2萬57元，施昺和等2人實
    際分得價值較按渠等原應有部分比例應分得價值多各7,009
    元，施義福實際分得價值較按原應有部分比例應分得價值多
    6,039元，有系爭估價報告書可憑（見系爭估價報告書第4、
    59至63頁），揆之前揭規定及說明，應由施昺和等2人、施
    義福分別補償原告7,009元、7,009元、6,039元（即如附表
    二「應補償之金額」欄所示）。
四、綜上所述，系爭土地並無不能分割之情形，本院審酌各共有
    人之意願、利害關係、共有物之性質、分割前使用狀況、分
    割後各部分所得利用之價值及經濟效用等各情，認系爭土地
    如附圖二編號甲部分、面積242.58平方公尺應由原告取得；
    如附圖二編號乙部分、面積161.72平方公尺應由施昺和等2
    人按應有部分各2分之1維持共有；如附圖二編號丙部分、面
    積251.02平方公尺及編號丁部分、面積1285.33平方公尺應
    由施義福取得；如附圖二編號戊部分、面積335.10平方公尺
    應由兩造按如附表一「原應有部分比例」欄所示比例維持共
    有。從而，原告主張依民法第823條第1項、第824條第2項規
    定，訴請判決分割系爭土地，為有理由，爰判決命將上開土
    地以如主文第1項所示方法分割。
五、末查，分割共有物具非訟事件之性質，分割共有物之方法，
    本應由法院斟酌何種方式較能增進共有物之經濟效益，並兼
    顧共有人之利益，以決定適當之分割方法，不因何造起訴而
    有不同，故原告請求分割之訴雖有理由，惟關於訴訟費用負
    擔，應由共有人各按其應有部分比例負擔，方屬事理之平，
    爰命兩造依附表一「原應有部分比例」欄所示比例負擔之。
六、本件事證已臻明確，兩造其餘攻擊防禦方法及所提證據，經
    本院審酌後，認於判決結果均不生影響，爰不一一予以論駁
    贅述。
七、據上論結，原告之訴為有理由，依民事訴訟法第80條之1、
    第85條第1項後段，判決如主文。
中　　華　　民　　國　　111 　年　　 9　　月　　8　　日
                  民事第二庭  法  官  李佳芳
附表一：
共有人 原應有部分比例 施庚寅 8分之1 施昺和 24分之1 施亭妤 24分之1 施義福 24分之19 
附表二：
應補償之共有人 應補償之金額(新臺幣) 施昺和 7,009元 施亭妤 7,009元 施義福 6,039元 
正本係照原本作成。
如對本判決上訴，須於判決送達後20日內向本院提出上訴狀。如
委任律師提起上訴者，應一併繳納上訴審裁判費。
中　　華　　民　　國　　111 　年　　9　　月　　12 　　日
                                書記官  蔡柏倫